【裁判字號】    99,易,1358
【裁判日期】    990712
【裁判案由】    重利
【裁判全文】
臺灣高雄地方法院刑事判決               99年度易字第598號
公  訴  人  臺灣高雄地方法院檢察署檢察官
被      告  甲○○
選任辯護人  陳豐裕律師
被      告  丙○○
上列被告因恐嚇等案件，經檢察官提起公訴（99年度偵字第2679
號）、追加起訴（99年度蒞追字第22號、99年度蒞字第4513號）
，本院判決如下：
    主    文
甲○○共同犯重利罪，共肆罪，各處拘役肆拾日，如易科罰金，
均以新台幣壹仟元折算壹日。應執行拘役壹佰貳拾日，如易科罰
金，均以新台幣壹仟元折算壹日。又犯恐嚇危害安全罪，處有期
徒刑伍月，如易科罰金，以新台幣壹仟元折算壹日。
丙○○共同犯重利罪，共肆罪，各處拘役拾日，如易科罰金，
均以新台幣壹仟元折算壹日。應執行拘役壹佰日，如易科罰金，
以新台幣壹仟元折算壹日。
    事    實
一、甲○○（綽號：小馬）於民國（下同）98年1 月間，透過甲
    ○○之嫂馬玉芳（泰國籍，英文姓名：POOMEESRI JANYAPOR
    N ）介紹，認識址設於高雄縣大寮鄉○○路○ 段223 號（起
    訴書誤植「376 之7 號」，應予更正）經營阿麗泰式餐飲店
    （下稱阿麗餐飲店）之宋美真（泰國籍，英文姓名：SUNG
    KEWALEE ），(1)宋美真因急需金錢清償前債主，遂向甲○○
    借款，詎甲○○竟基於收取與原本顯不相當重利之犯意，在
    上址貸與宋美真新台幣（下同）10萬元，先扣除2 萬元利息
    後，宋美真實際上僅取得8 萬元，約定每日還款5 千元，繳
    款24日共12萬元後，方能還清本息，並要求宋美真提供上址
    餐飲店之租約、護照、外僑居留證、車牌號碼UQ-8480 自小
    客車行照作為擔保，再由自己或與其有犯意聯絡之丙○○（
    綽號：阿嘉）至上址向宋美真收取利息，而以此方式收取與
    原本顯不相當之利息，宋美真經還款24日後，已還清12萬元
    。(2)又宋美真因將原店面盤讓他人，轉承租搬至高雄縣大寮
    鄉○○路○段376 之7 號（下稱大寮店），繼續經營「阿麗
    餐飲店」，急需金錢使用，於98年3 月間，在上址，向甲○
    ○借款，甲○○另起重利之犯意，再貸與宋美真20萬元（起
    訴書誤植40萬元，公訴人於99年6 月28日審判時追加意旨、
    追加起訴書已更正），先扣除4 萬元利息後，宋美真實際僅
    取得16萬元，約定每日還款1 萬元，繳款30日共30萬元後，
    方能還清本息，並要求宋美真提供上址「阿麗餐飲店」之租
    約、護照、外僑居留證、車牌號碼UQ-8480 號自小客車行照
    作為擔保，再由自己或具犯意聯絡之丙○○至上址向宋美真
    收取利息，以此方式收取與原本顯不相當之利息。(3)宋美真
    已陸續還款10幾天後，因欲於台南縣永康市○○○路572 號
    拓展新店（下稱永康店），乃於「大寮店」址，先向他人借
    得款項將上次所借20萬元未償還部分一次付清後，再向甲○
    ○借款20萬元，先扣除4 萬元利息後，宋美真實際僅取得16
    萬元，約定每日還款1 萬元，繳款30日共30萬元後，方能還
    清本息，並以上次借款所留證件等物作為擔保，再由甲○○
    或與其有犯意聯絡之丙○○至上址，向宋美真收取利息，以
    此方式收取與原本顯不相當之利息。(4)宋美真復因「永康店
    」裝璜錢不夠，復於98年4 月12日，在「大寮店」址，向甲
    ○○借款20萬元，甲○○另起重利之犯意，先扣除4 萬元利
    息後，宋美真實際僅取得16萬元，原則上每日還款1 萬元，
    惟可彈性第1 、2 日每日還5 千元，第3 日還2 萬元（合計
    3 日還款共3 萬元），繳款30日共30萬元後，方能還清本息
    ，並以上次借款所留證件等物作為擔保，再由自己或與其有
    犯意聯絡之丙○○至上址，向宋美真收取利息，以此方式收
    取與原本顯不相當之利息。惟宋美真自翌（13）日起，對於
    甲○○、丙○○仍每日還款1 萬元，至98年5 月2 日止。
二、嗣宋美真因其子在泰國要出家為僧，遂要求甲○○返還其護
    照俾能返國，並另將其妹劉玉華（泰國籍，英文姓名：LIU
    RATREE）之護照交給甲○○續作擔保。宋美真於98年5 月1
    日出境回泰國探視、籌款，將上開「大寮店」暫交劉玉華管
    理，丙○○於同月3 日至「大寮店」催討債務不成後，再以
    電話聯絡甲○○，甲○○到場再討債未果，竟基於恐嚇危害
    安全之犯意，向在場劉玉華、李志龍（宋美真表弟，泰國籍
    ，英文姓名：SATHIT KHEMPHET ）恫稱：「今天如果沒有拿
    到6 萬元，你們就準備等死！」、「如不還錢就要把你們殺
    掉，埋起來」等語，劉玉華旋撥電話至泰國給宋美真，甲○
    ○接過電話向宋美真恫稱：「要把錢匯給我，不然我要把你
    妹妹埋到土裡面去！」等語，並徒手將「大寮店」內料理台
    上食材、雞蛋等物掃至地上（毀損部分未據告訴），致劉玉
    華、李志龍、宋美真均心生畏懼而生危害於安全。嗣宋美真
    、劉玉華、李志龍報警處理，始循線查知上情。
三、案經宋美真告訴由高雄縣政府警察局移送臺灣高雄地方法院
    檢察署檢察官偵查起訴。
    理    由
壹、證據能力部分：
一、關於證人宋美真、劉玉華警詢之陳述，被告2 人及辯護人於
    本院審理時否認其證據能力。其性質雖屬傳聞證據，惟被告
    2 人及辯護人並未釋明有何不法或不當情形，且宋美真、劉
    玉華已於本院審理時以證人身分具結作證，被告2 人及辯護
    人得為對質、詰問，其等先前警詢之陳述與審判中如有不符
    部分，實具有較可信之特別情況，且為證明犯罪事實存否所
    必要，依刑事訴訟法第159 條之2 規定，認具有證據能力。
二、次就證人李志龍於警詢之證述，被告2 人及辯護人固否認其
    證據能力，其性質雖屬傳聞證據，惟被告2 人及辯護人並未
    釋明該警詢陳述有何不法或不當情形。本院審酌李志龍入境
    居留期限已於95年6 月12日屆滿，有其外僑居留資料查詢作
    業在卷可稽；且證人宋美真、劉玉華於本院審理時分別具結
    證稱：「李志龍在台灣有1 件刑案，被關了1 個月後，已於
    98年5 月份返回泰國，他說不要再來台灣了」、「李志龍是
    我哥哥，他回去泰國了」等語；且公訴人、被告及辯護人均
    表明無庸再傳喚等語（參偵2 卷第97頁，本院2 卷第40正反
    、73正頁），是證人李志龍確有「滯留國外而無法傳喚」之
    情形，而其警詢之證述具有可信之特別情況，且為證明犯罪
    事實之存否所必要，依刑事訴訟法第159 條之3 第3 款之規
    定，認具有證據能力。
三、其他本判決理由所援用之證據資料（含供述證據及非供述證
    據），被告2 人、辯護人、公訴人於本院言詞辯論終結前，
    均同意有證據能力（參本院卷第59、60頁），本院審酌上開
    證據之作成，並無違法或不當情形，且與本案待證事實相關
    ，適當作為證據，依刑事訴訟法第159 條之5 第1 項之規定
    ，認均有證據能力。
貳、實體部分：
一、訊據被告2 人矢口否認有重利、恐嚇危害安全之犯行，被告
    甲○○辯稱：當初宋美真像伊借錢，因為她要開店，第1 次
    借款30萬元，約定1 天還1 萬元，至第31天還9000元（合計
    30 萬9000 元）；第2 次她又要開第2 間店，她在98年4 月
    8 日再跟伊借款30萬元，也是1 天還1 萬元；後來她說就這
    2 筆錢，無法1 天還2 萬元，所以她就跟我說還是1 天還1
    萬元，但將還款時間往後延；我沒有借給她10萬元過；另伊
    沒有向宋美真說上開恐嚇的話云云。被告丙○○則辯稱：伊
    與甲○○是朋友關係，甲○○拜託伊去收錢，伊幫他去向宋
    美真收錢，但伊不知道是什麼錢云云。經查：
  (一)上開犯罪事實，業據證人即告訴人宋美真、劉玉華於偵訊、
    本院審理中證述明確，且與證人劉玉華、李志龍、甲○○、
    丙○○（後2 人互就被告丙○○、甲○○部分）、馬恆齡（
    就被告2 人部分）、林長紘、陳洪金葉於警詢、偵訊之證述
    ，參核相符；並有移送機關之搜索扣押筆錄、重利案贓證物
    照片、光明路2 段「223 號」、「376 之7 號」房屋租賃契
    約書、小型汽車檢驗費、號牌費、行車執照費繳費收據、車
    號8480-UQ 小型車使用牌照稅繳款書、燃料費繳款通知書、
    汽車買賣契約書、汽車新領牌照登記書、取回車輛同意書、
    授權委任書、讓渡書、國泰產險公司保險費收據、本票、宋
    美真、劉玉華、李志龍外僑居留資料查詢作業、甲○○及丙
    ○○戶籍與相片查詢結果、丙○○門號0000000000通聯調閱
    查詢單、現場蒐證照片（阿麗餐飲店「永康店」、大寮店光
    明路2 段「223 號」、「376 之7 號」）、被告甲○○以門
    號0000000000泰文傳至宋美真持有門號0000000000簡訊內容
    翻拍照片11張、指認犯罪嫌疑人紀錄表、宋美真外僑入出境
    資訊連結作業、通信監察聲請表暨相關資料、通聯錄音譯文
    、扣押物品清單、通聯調閱查詢單等資料在卷可稽（參偵1
    卷第10至15、26至30、37至42、44至47、78至88頁，偵2卷
    第15至20、29至34、40至48、50至56、83至94、97至122 、
    140 、141 、144 至146 、157 至175 、178 、179 頁，偵
    3 卷第3 至12、24至29、30、32、36至37、47至49頁）。
  (二)參酌證人宋美真於本院審理時證稱：「因以前的債權人叫我
    去籌錢，一次還清，說以後不要借錢給我了」、「我向小馬
    借錢來還清之前的債務，這樣我就只剩下欠小馬1 個人的錢
    」等語（參本院2 卷第42反、43正頁）；且證人林長紘、陳
    洪金葉於偵訊時亦分別證稱：「後來阿麗來說她那份（光明
    路二段376 之7 號）契約書丟了，叫我保留的這份契約書給
    她」、「阿麗餐飲店永康店」之房屋，是我在98年4 月出租
    給1 位泰國籍女子，她叫阿麗」、「阿麗向我承租後，租金
    6 萬元、向我借錢的支票款2 萬元及支付該店櫃檯錢4300元
    （合計8 萬4300元），尚未給我」等語（參偵2 卷第117 、
    124 頁），顯見被害人宋美真因前債主要求一次清償急需週
    轉、轉租搬至新「大寮店」、開設「永康店」營業、裝璜錢
    不夠，且連「大寮店」房屋租約書都遭索為擔保物品，因急
    迫、輕率之際，才向被告甲○○為上開借款。
  (三)又被告甲○○借款給宋美真10萬元部分，係先扣除2 萬元後
    ，實際僅交付原本8 萬元給宋美真，每日還款5 千元，繳款
    24 日 ，共12萬元，利息達4 萬元，月息高達187.5 ％（計
    算式：12÷8 ÷24×30×100 ％＝187.5 ％）；就借款給宋
    美真3 次各20萬元，係先扣除4 萬元後，實際僅交付原本16
    萬元給宋美真，每日還款1 萬元，繳款30日共30萬元，利息
    達14萬元，月息高達187.5 ％（計算式：30÷16÷30×30×
    100 ％＝187.5 ％）。參諸民間利息通常為月息2 、3 分（
    即2 ％、3 ％），為一般有民間資金往來經驗者所熟知，相
    關報章雜誌對銀行及民間利息之起落，亦時有報導，此為公
    眾週知之事實（參最高法院84年度台上字第5061號判決意旨
    ）。本件被告2 人貸款予宋美真4 次，其月息折合為187 分
    半，顯逾一般民間借款利率甚遠，堪認有乘他人急迫、輕率
    貸以金錢，而取得與原本顯不相當重利之犯行。
二、被告2 人雖以上開情詞置辯。然查：
  (一)關於被告2人重利犯行部分：
  1.證人宋美貞於本院審理時具結證稱：「因我在別地方生意失
    敗，就搬到大寮，因缺錢，經朋友介紹而向甲○○借錢」；
    「第1 次曾經跟小馬借10萬元，實拿8 萬元」、「每天還5
    千元，還24天，每天5 千元，共還12萬元，這筆借款已還完
    」；「第1 次10萬元還清後，我再跟小馬借第1 次20萬元，
    實拿16萬元，我還了10幾天，還沒有還清，我就把『光明路
    二段223 號』店盤給人家，那時我跟阿嘉、小馬講說，我有
    轉承租大寮店『376 之7 號』，仍會每天還他1 萬元，小馬
    說不行，要我一次還清，我就把原來第1 次借的20萬元，剩
    下未還的部分一次還清」、「第一次借款20萬元，共還了30
    萬元」；「第2 次借款20萬元，因我承租『376 之7 號』重
    新裝潢，我妹妹劉玉華要到台南永康拓展新店，錢不夠，我
    才跟小馬借第2 次的20萬元，我這次借20萬元，是在我第一
    次20萬元還清後才借的」、「第2 次借款20萬元，共還了30
    萬元」；「第3 次借款20萬元，是因永康店裝潢錢不夠，在
    98年4 月12日，再向小馬借20萬元，實際上拿到16萬元」、
    「第3 次借款時，我有拜託小馬，小馬同意我每3 天一樣還
    3 萬元，前2 天每天只還5 千元，第3 天就要還2 萬元，並
    寫1 張紙舉例說明給我看（庭呈影本本院2 卷第49頁）」、
    「本來約定要還30天，共30萬元，但我從4 月13日起，每天
    還小馬1 萬元，還到5 月1 日是請妹妹劉玉華幫我還的」、
    「（第3 次借款20萬元）實際上我並不是該張紙上他所寫的
    ：4 月28日起，28、29日每天還5 千元，30日要還2 萬元」
    ；「借款10萬元是在『光明路2 段223 號』，日期忘記了」
    、「第1 、2 、3 次借款各20萬元，都在大寮店『376 之7
    號』，第3 次借款時間是在98年4 月份，第1 、2 次借款20
    萬元間，第2 、3 次借款20萬元間，期間差不多10天、10天
    」；「我跟被告借1 次10萬元、3 次20萬元，都拿我護照及
    開店的租約給小馬作擔保，最後1 次借款20萬元，在我要回
    泰國之前，是用我妹妹劉玉華護照，去換回我的護照」、「
    我將租約及讓渡書交給小馬，只是作擔保」等語明確（參本
    院2 卷第42反至45正、74正反頁），前後參核相符。
  2.其次，證人劉玉華於警詢亦證稱：「是甲○○威嚇姊姊宋美
    真，要交付我的護照及居留證，作為抵押物品，不然不讓我
    姊姊返回泰國」等語（參偵2 卷第112 頁）；並於本院審理
    時證稱：「98年5 月3 日被告有到我姐姐的店裡收錢」、「
    我知道我姊姊有向甲○○借錢，知道他們1 天來拿1 萬元」
    等語明確（參本院2 卷第72反、73正反頁）。參諸證人即大
    寮店出租人林長紘於警詢證稱：「『阿麗餐飲店』大寮店是
    我出租給泰國籍「阿麗」女子開設，我在98年3 月1 日出租
    給她，租金2 萬元，有簽訂契約書，該阿麗承租後並沒有再
    出租給他人」、「後來阿麗說他那份契約書丟了，叫我保留
    的這份契約書給她」等語，並有該房屋租約書在卷可稽（參
    偵2 卷第117 至122 頁）；而證人即永康店出租人陳洪金葉
    偵訊時亦證稱：「98年4 月永康店阿麗向我承租後，租金6
    萬元、向我借錢支票款2 萬元及支付該店櫃檯錢4300元」、
    「之後有類似當舖的人打電話來叫我把永康店面讓渡給他，
    我說阿麗還沒付我錢，怎麼可能把店面讓渡給他們」等語（
    參偵2 卷第123 、124 、191 、192 頁），則證人宋美真、
    劉玉華、李志龍就開店與借款經過之證述，印證屬實。
  3.何況，被告丙○○（就被告甲○○部分）於偵訊時證稱：「
    甲○○找我去宋美真的阿麗餐飲店，我看到宋美真拿錢給甲
    ○○，他當場有點錢」、「98年1 至5 月有去收過錢，都是
    甲○○叫我去的，農曆年前有收過2 次，每次5 千元，98年
    5 月3 日前約有10次，每次5 千元至1 萬元，收到錢後都交
    給甲○○，他都會給我2 千元至3 千元」、「98年3 月22日
    宋美真向甲○○借款那次我有去，之後向宋美真收利息，都
    是我1 個人去，有時甲○○也會去」等語（參偵2 卷第144
    、145 頁）；且證人甲○○（就被告丙○○部分）於偵訊亦
    證稱：「平常有時我去向宋美真收利息，有時是丙○○去」
    、「宋美真借款時，有提供本票、讓渡書2 紙、汽車買賣契
    約書、取回車輛同意書、授權委任書、大寮店租約等作為抵
    押」等語；而被告丙○○於本院審理中亦坦承：「我沒有向
    宋美真收那麼多錢，我大概去收過20天，我跟她收不到一個
    月」等語明確（參本院2 卷第45反頁）；就此與證人宋美真
    、劉玉華之證述比對，參核相符。是被告甲○○所辯僅於98
    年3 月26日、4 月8 日各借款30萬元予宋美真，並無借款10
    萬元云云，核與證人丙○○上開證述「98年1 至5 月有去收
    過錢」等語，明顯矛盾，自不足採信。
  4.被告甲○○雖再辯稱：宋美真跟伊借款30萬元共2 次，都是
    1 天還1 萬元，共還30日，第31日只還利息9 千元云云。然
    其就此所辯，並未舉出借款、撥款之具體資料（如各次借據
    、2 次借款30萬元本票、每日還款收據等）以資證明，自無
    從憑採。又依其所辯觀之，若宋美真確收到原本30萬元貸款
    ，自翌日起，每日還本1 萬元，繳款30日共30萬元，第31日
    繳息9000元推估，則月息僅1.03％（計算式：30.9÷30÷31
    ×31×100 ％＝1.03％）；然此與被告丙○○偵訊證述：「
    我98年1 至5 月有去收過錢，每次5 千至1 萬元，每次收到
    錢後都交給甲○○，他都會給我2 千至3 千元」（參偵2 卷
    第144 頁）明顯矛盾；參以被告丙○○若非經常收息、朋分
    花用，何以願承擔可能被法律追訴風險而替被告甲○○收款
    ；若被告甲○○僅借款30萬元給宋美真、第31日付息9000元
    ，又何需被告丙○○去收利息錢，被告甲○○何需每次都給
    丙○○2 千至3 千元。足見，被告甲○○事後杜稱2 次借款
    30萬元、利息9 千元云云，係附會證人宋美真所稱3 次借款
    20萬元（合計60萬元）等語，其就此所辯，不足採信。
  (二)關於被告甲○○恐嚇危害安全犯行部分：
  1.證人宋美真於本院審理時證稱：「被告2 人（98年）5 月2
    日到我大寮店裡，把店弄亂，李志龍跟劉玉華不敢在那裡過
    夜，5 月3 日我店裡的鑰匙就被換過，劉玉華他們就進不去
    ，5 月4 日就由馬玉芳佔我新店在營業，馬玉芳沒有向房東
    承租該房子，劉玉華與李志龍是5 月5 日去報案作筆錄」、
    「98年5 月2 日晚上，當時我人在泰國」、「當時妹妹劉玉
    華有打電話給我，跟我說被告2 人到店裡趕客人走，且要打
    她，她就和李志龍將店關起來」、「5 月2 日妹妹劉玉華就
    打電話給我說，被告2 人到店裡對她講：『妳今天要還我6
    萬元，如果沒有6 萬元可以給我們，我們就要把你埋到土裡
    去』，劉玉華還說：『被告2 人就打我，把客人趕走，還砸
    店裡的東西』，我還跟小馬通電話，小馬跟我說：『你把這
    件事情處理，要把錢匯給我，不然我要把你妹妹埋到土裡去
    』，被告甲○○當天有先用盤子打我妹妹的臉」等語明確（
    參本院2 卷第42反、43正頁）；且證人劉玉華於本院審理時
    亦證稱：「當時宋美真在5 月1 日回泰國，因她兒子要到廟
    裡當和尚，阿嘉與小馬來店裡砸壞東西時，她不在場」、「
    當日被告到大寮店裡要錢，有我及表哥李志龍在場」、「當
    天小馬及阿嘉要向我拿6 萬元」、我當天營業收入沒有給他
    們」、「我當晚總共給他們2 萬元」、「是阿嘉向我收錢」
    、「阿嘉說錢不夠，就打電話叫小馬過來，小馬來沒講什麼
    就一直打我及砸店」、「他還用盤子打我的臉」、「他說今
    天要給6 萬元，然後叫我打電話到泰國給我姐姐，他跟我姐
    姐講完話後要我將居留證給他，他講如沒有拿錢給他，他要
    殺了我，我很害怕」、「甲○○說：你姐姐沒有錢給我，我
    就殺妳」等語（參本院2 卷第71正反、73正頁）；參諸證人
    李志龍於警詢亦證稱：「因我表姐宋美真向甲○○借錢尚未
    還清，甲○○就夥同小弟向我逼討債務」、「甲○○於98
    年5 月3 、4 日以其兄馬恆齡泰籍太太馬玉芳（綽號阿共）
    手機門號0000000000，多次傳簡訊到我門號0000000000，內
    容要我們解決債務，或以宋美真自小客車抵債」、「他們向
    宋美真要錢不成，就惡言威嚇：『如不還錢，就要把你們殺
    掉，埋起來』」等語明確（參偵2 卷第92、93頁）；上開證
    人宋美真、劉玉華、李志龍之證述，參核相符。此外，並有
    上開被告甲○○以馬玉芳門號0000000000泰文傳至宋美真門
    號0000000000簡訊內容翻拍照片11張、指認犯罪嫌疑人紀錄
    表、外僑入出境資訊連結作業在卷可稽，足堪佐證。
  2.又證人馬恆齡於警詢、偵訊時亦證稱：「我弟弟甲○○過來
    要向宋美真收款6 萬元，結果宋美真回泰國，甲○○很生氣
    」、「我當天有去宋美真店裡，才知道她回泰國了，甲○○
    當天要跟宋美真的妹妹收6 萬元，但她只給7 千元，甲○○
    不高興，本來有動手砸那家店」等語（參偵1 卷第35頁，偵
    2 卷第141 頁）；且證人丙○○（就被告甲○○部分）於偵
    訊亦證稱：「（98年5 月3 日收款經過為何？）當天是我先
    向劉玉華收款，她跟我說沒錢，我打電話叫甲○○來與劉玉
    華對談，甲○○就用手臂揮掃料理台上食材及雞蛋，這些東
    西就掉到地上，我就先走到外面」、「門號0000000000是我
    的電話，用了約4 年，當時甲○○見宋美真無法還錢，就找
    我一起去阿麗餐飲店張貼轉讓告示，並留我的門號」等語明
    確（參偵2 卷第145 頁）。參諸被告甲○○於偵訊亦坦承：
    「我5 月2 日去宋美真大寮店收錢，結果她人已在泰國，只
    有他妹妹及一名男子在該店，當時我很生氣，我叫他妹妹打
    電話給她」等語明確（參偵2 卷第155 、156 頁），此與證
    人丙○○、馬恆齡上開證述相符，且有現場蒐證照片在卷可
    資佐證屬實，則證人宋美真、劉玉華、李志龍上開證述，堪
    以採信。足見，告訴人宋美真於98年5 月1 日暫返泰國，將
    大寮店暫交劉玉華經營，被告甲○○於98年5 月2 日晚、3
    日凌晨在大寮店毀損（此部分未經告訴），於現場對於劉玉
    華、李志龍，電話中對宋美真均為言詞恐嚇等情明確。
  (三)綜上所述，被告2 人對於被害人宋美真確有重利犯行，被告
    甲○○對於劉玉華、李志龍、宋美真確有恐嚇危害安全犯行
    ，均事證明確，堪以認定，應依法論科。
三、按刑法之重利罪，須乘他人急迫、輕率或無經驗，貸以金錢
    或其他物品，而取得與原本顯不相當之重利者，始足成立。
    其所謂與原本顯不相當之重利，係指就原本利率、時期核算
    及參酌當地之經濟狀況，較之一般債務之利息（月息約百分
    之2 、3 ），顯有特殊之超額者。本件被告借款給宋美真10
    萬元1 次，先扣除2 萬元後，實際僅交付原本8 萬元給宋美
    真，收取利息4 萬元（24日共還款12萬元）；另借款給宋美
    真20萬元共3 次，均先扣除4 萬元，實際僅交付原本16萬元
    ，收取利息各14萬元（30日共還款30萬元），則其收取月息
    高達187.5 ％之重利，均構成重利罪責。次按刑法第305 條
    所謂致生危害於安全，係指受惡害之通知者，因其恐嚇，生
    安全上之危險與實害；且係以使人生畏怖心為目的，而通知
    將加惡害於被害人（參最高法院52年台上字第751 號判例、
    84年度台上字第5329號、88年度台上字第2396號判決意旨）
    。本件被告甲○○在「阿麗餐飲店」大寮店內，對在場之劉
    玉華、李志龍以言詞恫稱：「今天如果沒有拿到6 萬元，你
    們就準備等死！」、「如不還錢就要把你們殺掉，埋起來！
    」等語，且於劉玉華撥接電話至泰國時，在電話中向宋美真
    恫稱：「要把錢匯給我，不然我要把你妹妹埋到土裡面去！
    」等語，使告訴人宋美真、劉玉華、李志龍均心生畏懼，致
    生危害其等生命之安全，應構成恐嚇危害安全。
四、本件核被告2 人就事實一所為，均係犯刑法第344 條之重利
    罪；被告甲○○就事實二所為，係犯刑法第305 條之恐嚇危
    害安全罪。被告2 人就事實一(2)貸款重利部分，起訴書事實
    欄誤植貸款40萬元，業經公訴人更正為20萬元；而就事實一
    (3)、(4)各貸款20萬元重利部分，業經公訴人於審判期日言詞
    追加起訴，並補具追加起訴書（參本院2 卷第75頁）；且就
    被告甲○○同時於大寮店現場向李志龍恫稱：「如不還錢就
    要把你們殺掉，埋起來！」、電話中向宋美真恫稱：「要把
    錢匯給我，不然我要把你妹妹埋到土裡面去！」等語之恐嚇
    犯行，雖未據起訴書敘明，然與本件起訴恐嚇論罪部分，具
    想像競合犯關係，為裁判上一罪，均應由本院併為審究。被
    告2 人就事實一之重利4 次犯行，有犯意聯絡、行為分擔，
    應論以共同正犯。被告甲○○就事實二之恐嚇犯行，係以一
    恐嚇之犯意與行為，同時對於被害人劉玉華、李志龍、宋美
    真為恐嚇危害安全，構成想像競合犯，應從一重之恐嚇危害
    安全罪論處。被告甲○○就事實一(1)至(4)之重利、事實二之
    恐嚇危害安全之犯行，犯意各別、手段互異，所犯構成要件
    之罪名不同，應論以數罪併罰之。
五、爰審酌被告甲○○乘被害人宋美真借新款還舊債、轉租大寮
    店營業、拓展承租永康店、永康店裝潢款項不足，且屬外勞
    ，在台生疏、週轉有限，陷於急迫、輕率之際，分別貸以款
    項8 萬元（1 次）、20萬元（3 次）而收取與原本顯不相當
    之重利，被告丙○○亦具重利犯意聯絡、參與收息、朋分利
    息；被告甲○○復於宋美真返泰未能按時付款時，以言詞現
    場對劉玉華、李志龍，電話中對宋美真為恐嚇犯行，實有不
    該，犯後均否認犯行，且迄未與被害人達成和解或為損害賠
    償。惟念以重利部分，被告甲○○為金主、4 次貸款利率相
    同、本金非鉅、惡性較重，被告丙○○僅受其指揮，獲利較
    鮮、惡性稍淺，而被告甲○○恐嚇手段尚未使用兇器為之，
    暨其等犯罪之動機、目的、手段等一切情狀，分別量處如如
    主文所示之刑，且各依法定其應執行之刑，併均諭知如易科
    罰金之折算標準，以資懲儆。
據上論結，應依刑事訴訟法第299 條第1 項前段，刑法第28條、
第344 條、第305 條、第41條第1 項前段、第51條第6 款、第10
款前段，刑法施行法第1 條之1 ，判決如主文。
本案經檢察官乙○○到庭執行職務。
中    華    民    國    99    年    7     月    12    日
                  刑事第二庭    法  官  李昆南
以上正本證明與原本無異。
如不服本判決應於收受送達後10日內向本院提出上訴書狀，並應
敘述具體理由；如未敘述上訴理由者，應於上訴期間屆滿後20日
內向本院補提理由書（均須按他造當事人之人數附繕本）「切勿
逕送上級法院」。
中    華    民    國    99    年    7     月    13    日
                                書記官  莊永利
附錄本案論罪之法條：
刑法第344 條（重利罪）
乘他人急迫、輕率或無經驗貸以金錢或其他物品，而取得與原本
顯不相當之重利者，處1 年以下有期徒刑、拘役或科或併科1 千
元以下罰金。
刑法第305條（恐嚇危害安全罪）
以加害生命、身體、自由、名譽、財產之事，恐嚇他人致生危於
安全者，處2 年以下有期徒刑、拘役或300 元以下罰金。

司法院資訊處製作；財團法人民間司法改革基金會備份。
